臺灣臺南地方法院刑事判決　　　　　　　　　　　　　　九十年度自字第三四五號
　　自　訴　人　台南縣麻豆鎮農會　設台南縣麻豆鎮○○○路五六號
　　法定代理人　戊○○
　　代　理　人　辛○○律師
　　被　　　告　丁○○
右列被告因背信案件，經自訴人提起自訴，本院判決如左：
        主  文
丁○○無罪。
        理  由
一、自訴意旨如後附自訴狀影本所載。
二、按犯罪事實應依證據認定之，無證據不得推定其犯罪事實，又不能證明被告犯罪
    者，應諭知無罪之判決，刑事訴訟法第一百五十四條、第三百零一條第一項分別
    定有明文。又認定不利於被告之事實，須依積極證據，苟積極證據不足為不利於
    被告事實之認定時，即應為有利於被告之認定，更不必有何有利之證據（最高法
    院三十年上字第八一六號判例參照）。再事實之認定，應憑證據，如未能發現相
    當證據，或證據不足以證明，自不能以推測或擬制之方法，為裁判基礎（最高法
    院四十年台上字第八六號判例參照）。又告（自）訴人之告訴，本以使被告受刑
    事訴追為目的，故其陳述是否與事實相符，自應調查其他證據，以資審認，苟其
    所為攻擊之詞，尚有瑕疵，則在此瑕疵未予究明以前，即不能遽採為斷罪之基礎
    （最高法院五十二年台上字第一三００號、六十一年台上字第三０九九號判例參
    照）。另刑法第三百六十六條之背信罪，必須違背任務之行為係為圖取不法利益
    ，或圖加不法損害之手段，始得成立。至該條所謂意圖為自己或第三人得不法利
    益一語，原指自己或第三人在法律上不應取得之利益，意圖取得或使其取得者而
    言（最高法院二十一年上字第一五七四號判例參照）；背信罪之成立，以處理他
    人事務之人，有圖自己或第三人得不法利益，或圖加損害於本人之意思，而故為
    違背其任務之行為為要件，如僅因處理事務怠於注意，致其事務生不良之影響，
    則為處理事務之過失問題，既非故意為違背任務之行為，自不負若何罪責（最高
    法院二十二年上字第三五三七號判例參照）；刑法第三百四十二條之背信罪，以
    有取得不法利益或損害本人利益之意圖為必要，若無此意圖，即屬缺乏意思要件
    ，縱有違背任務之行為，並致生損害於本人之財產或其他利益，亦難律以本條之
    罪（最高法院三十年上字第一二一○號判例參照）。
三、自訴意旨認被告丁○○涉有刑法第三百四十二條第一項背信罪嫌，無非係以：
    （一）民國（下同）八十六年間，庚○○甫當選台南縣麻豆鎮農會（以下簡稱麻
          豆農會）之理事，黃冠潭甫調任麻豆農會信用部辦理放款業務、借款人資
          格審核、徵信查估及審核供擔保抵押物品等，丁○○當時則為該農會之會
          務股長，因庚○○積欠丁○○鉅款未還，且庚○○及黃冠潭對於農會之放
          款業務並不熟悉，丁○○乃主導並利用庚○○、黃冠潭使彼等在不知情下
          而為超額貸款之核放，致使丁○○對庚○○之債權得以獲償，而使麻豆農
          會受有放款後難以回收之損害。
     （二）上開涉及背信之超額貸款，其中相關人員如庚○○、黃冠潭、貸款名義
           人壬○○、林益賢、林進丁、麻豆農會總幹事丙○○、信用部主任陳順
           益等人，均遭本院以八十八年易字第二七五一號刑事判決判處背信罪責
           。
     （三）黃冠潭對於本件貸款案之擔保物價值評定，係受丁○○之主導，另貸款
           款項其中有六百萬元匯入丁○○兒子帳戶內，丁○○復受償一千零八十
           萬元，另有四百九十八萬七千元則由丁○○匯至台南區中小企銀麻豆分
           行己○○帳戶內，再由己○○依丁○○交待用以償還壬○○、乙○○在
           該行之貸款，故上開麻豆農會撥入壬○○、林益賢、林進丁之貸款專戶
           內款項各筆轉存、轉匯之取款條、匯款單、存款條等，均由丁○○填寫
           經手流出等情，為論述之依據。
四、訊據被告丁○○堅詞否認有右揭背信犯行，辯稱：「八十六年間我在麻豆農會任
    會務股長，性質類似總務。是庚○○要我開車載黃冠潭、盧寶智一起去貸款擔保
    物之土地現場，因黃冠潭、盧寶智不知庚○○家，所以我開車載他們二人到庚○○家，再由庚○○帶我們到抵押土地的現場。在土地現場有遇到一婦人，但未問
    婦人關於當地土地價格。我也未向黃冠潭說附近土地價值。我並未向黃冠潭談及
    擔保品價值在公告現值之三倍至十三倍以內都合於規定的話。黃冠潭也未就本案
    的土地價值估價向我問過。貸款金額撥放之後，庚○○有拿一張清單給我，上有
    人頭帳戶、存褶、印章，要我依帳戶明細撥款到指定帳戶裡，我只是依指示去做
    。所有的款項中只有一筆五百萬元到我帳戶，那是丙○○在八十五年底陸續向我
    借，丙○○說是乙○○要用的，由丙○○背書，借款一共是一千六百萬元的現金
    。我與庚○○並無債權、債務關係，我不知為何由庚○○還。當時庚○○在清單
    上有列五百萬元要還給我，我將其匯入我兒子的帳戶裡，其餘匯入清單的人頭戶
    內。八十六年的七月底、八月初庚○○拿五百萬現金給我，八月初，丙○○拿六
    百八十萬現金給我，一共一千六百八十萬元作為丙○○償還我的借款，其中八十
    萬元是利息。本案是庚○○等人經法院判罪後，懷疑是我去檢舉他們的，所以才
    反咬我有參與本件超貸案，我絕無自訴人所指犯行」等語。經查：
    （一）庚○○以友人涂柱、甲○及李慶祥等人名義向陳金瑞、陳清河、陳許冊等
          人購買坐落台南縣下營鄉○○○段三○五九、三○六○、三○六一等三筆
          土地、坐落台南縣新營鄉○○○段三○四八至三○五三等六筆土地及坐落
          台南縣新營鄉○○○段三○五四—三○五八等五筆土地（合計十四筆土地
          ），再以林益賢、林進丁、壬○○等人為人頭向麻豆農會合計貸得九千八
          百萬元一節，業據庚○○於本院八十八年度易字第二七五一號案件審理中
          供承在卷，有該案判決書影本一份在卷可稽，而庚○○於本案審理中雖到
          庭證稱「曾向丁○○借款五百萬元用以支付向陳金瑞購買土地之訂金」等
          語，自訴人並因此而認被告丁○○為使借予庚○○之債權得以清償，乃主
          導並利用庚○○辦理上開貸款云云，暫且不論被告已堅決否認與庚○○間
          有何債權債務關係，縱認庚○○所述五百萬元債務屬實，其既有資力購買
          上揭十四筆土地（庚○○於前案中稱購地總金額為九千三百萬元），以其
          中部分金額償還丁○○即可，豈有遭丁○○利用去辦理超貸之理？丁○○
          如能主導並利用庚○○，且僅在求償五百萬元，以其中部分土地辦理貸款
          已能達其目的，又何須以十四筆土地辦理超貸金額高達九千八百萬元？而
          庚○○向麻豆農會貸款之目的如僅在償還與被告間之債務五百萬元，何須
          輾轉利用上開十四筆土地及林益賢等人頭，向麻豆農會辦理超貸金額高達
          九千八百萬元之鉅？足見庚○○貸得上開鉅款乃另有用途，而庚○○於前
          案及本案中從未供稱被告有參與購買土地及尋找人頭等超貸案之關鍵事項
          ，且向麻豆農會超貸金額又與五百萬元相差懸殊，則自訴人所謂被告林義
          方主導並利用庚○○辦理本件超貸案以便償還五百萬元云云，實乃無稽之
          談。
    （二）自訴人又以黃冠潭於前案本院審理中供稱：「到現場看土地，並向附近一
          婦人詢價，鑑價及徵信工作是丁○○教我做的，是丁○○、庚○○拿進來
          的案件，丁○○指導我的」等語；庚○○於前案本院審理中供稱：「當初
          有一婦人在那裏，我有聽到丁○○或黃冠潭說一分地多少錢，整件事情是
          我拜託丁○○幫我處理的」等語，因認黃冠潭之所以將供擔保之上開十四
          筆土地以公告現值之三倍（大屯寮段三０五九號至三０六一號等三筆土地
          ）至六點四倍（其餘十一筆土地）鑑估價值，乃受丁○○之授意為之，故
          丁○○於超貸案中實基於主導地位云云。按黃冠潭及盧寶智（八十六年間
          任麻豆農會催收及放款人員）於前案檢察官偵查中曾供稱：「本件貸款案
          ，只有到大屯寮段三０五九號至三０六一號土地看過一次，其他地號土地
          沒有去看過」等語（詳前案八十八年一月七日檢察官在上開土地現場勘驗
          之訊問筆錄），經檢察官訊問為何其他土地沒有去看過，黃冠潭供稱：「
          因為上面已經同意要放款，我們只是來現場稍為看一下」等語（詳同上日
          筆錄），而上面者何人？黃冠潭於前案檢察官初訊時稱：「本件貸款案資
          料是庚○○拿給我辦理的，他說要貸一億元，他說上面的人是總幹事李永
          清已經答應了」等語（詳八十七年十二月七日偵訊筆錄）；又稱：「（問
          ：為何借款人林進丁沒有所得，．．．而會讓他們貸那麼多錢？）因為陳
          貴麟跟我說上面的人都已答應了，叫我這樣辦」等語（詳同上日筆錄），
          另麻豆農會信用部主任陳順益供稱：「本件放款是庚○○拿給黃冠潭承辦
          的，是總幹事丙○○決定放款金額，．．庚○○有跟我說這件是他用人頭
          貸款的」等語（詳同上日筆錄），依渠等所述，本件超貸案於庚○○將資
          料送給黃冠潭辦理之前，庚○○已和總幹事丙○○談妥貸款金額為一億元
          左右，後來實際貸款金額果真為九千八百萬元，且庚○○亦清楚的將上情
          告知黃冠潭及陳順益等人而毫不避諱，則黃冠潭及盧寶智到其中三筆土地
          現場估價，乃作作樣子而已，故無至其餘十一筆土地現場估驗之必要，而
          貸款金額既已決定，所剩者乃黃冠潭如何虛以徵信、不實估價，並由陳順
          益及丙○○照章核准而已。至於黃冠潭於前案審理中雖為前揭不利於林義
          方之詞，然丁○○當時僅為麻豆農會之會務股長，所承辦業務又與貸放款
          業務無關，本件超貸案既經理事庚○○與總幹事丙○○談妥定案，又何須
          丁○○插手其中，況且貸款金額已經決定，現場估價又僅是虛晃一招，則
          黃冠潭所謂「至土地現場巧遇一婦人，向婦人詢價」；「鑑價及徵信是林
          義方教我作的，丁○○指導我」云云，顯係臨訟胡謅之詞，自訴人竟持以
          作為被告涉案之依據，委無足採。
    （三）末查，本件超貸案之超貸金額流向業經中央存款保險股份有限公司於八十
          七年派員至麻豆農會辦理一般檢查時調查詳盡，有該公司八十八年十二月
          十六日存保檢字第八八００一五四二六號函及檢查報告各乙份（均影本）
          在卷足參，其中大部分資金均流入庚○○所利用之人頭壬○○、林進丁、
          林益賢或地主陳金瑞、陳清河帳戶中，被告雖承認其中有五百萬元資金匯
          入其兒子帳戶內，然如屬庚○○或丙○○與被告間之借貸，則除非有其他
          積極證據，尚難以此即認被告與庚○○等人間有共同謀議及參與本件超貸
          案。至於自訴人於自訴狀中亦認為「庚○○將貸款名義人壬○○、林益賢
          、林進丁之貸款專戶之存摺、印章交予被告丁○○，．．．故上開麻豆農
          會撥入壬○○、林益賢、林進丁之貸款專戶內之超貸舉凡各筆轉存、轉匯
          之取款條、匯款單、存款條等等均係由被告丁○○填寫後經手流出」等語
          （詳自訴狀第八頁至第九頁），本件超貸款係由庚○○、丙○○等人主導
          已如前述，而資金又大部分均流入庚○○所利用之人頭或地主，是縱使陳
          貴麟將關係人之存摺及印章交給被告，委請被告依其指示將金額匯入指定
          帳戶內，則被告僅係依庚○○之指示，代為書寫取款條、匯款單、存款條
          ，將金額匯至指定帳戶，亦難認有何不法之處。
五、綜上所述，自訴人所舉證據並不足以認定被告有參與本件超貸犯行。此外，經本
    院依職權調查結果，又別無其他積極證據足資證明被告確涉有本件犯行，揆諸首
    揭法條規定及判例意旨，既不能證明被告有何前開背信犯行，自應為被告無罪之
    諭知，以昭審慎。
據上論斷，應依刑事訴訟法第三百四十三條、第三百零一條第一項，判決如主文。
中    華    民    國      九十一    年        一      月     二十三     日
                              臺灣臺南地方法院刑事第一庭
                                        法官  黃  光  進
右正本證明與原本無異。
如不服本判決應於送達後十日內向本院提出上訴狀。
                                      書記官  陳  登  拋
中    華    民    國      九十一    年        一      月     二十三     日
